臺灣高等法院臺中分院民事判決　95年度上易字第337號
上　訴　人　丁○○
　　　　　　　　　　　　巷21弄1號
上　訴　人　己○○
　　　　　　　　　　　　巷21弄1號
兼上二人
法定代理人　甲○○
　　　　　　　　　　　　21弄1號
上　訴　人　戊○○
　　　　　　　　　　　　號
訴訟代理人　徐曉萍律師
被上訴人　　丙○○
訴訟代理人　江來盛律師
　　　　　　乙○○
上列當事人間請求所有權移轉登記事件，上訴人對於民國 95年7
月18日臺灣臺中地方法院92年度訴字第1412號第一審判決提起上
訴，本院於96年1月23日言詞辯論終結，判決如下：
    主  文
原判決廢棄。
被上訴人在第一審之訴駁回。
第一、二審訴訟費用由被上訴人負擔。
    事實及理由
一、被上訴人主張：被上訴人及訴外人賴懋德、賴光宏、賴錦繡
    、賴宣德、賴東海等 6人為兄弟。坐落台中縣東勢鎮○○段
    第495地號（地目田、面積3864點68平方公尺，重測前為126
    之2地號）、同段第 498地號（地目田、面積370平方公尺，
    重測前為 126地號）之土地（下合稱系爭2筆土地），係6兄
    弟之祖父賴云凌贈與被上訴人及上訴人父親賴懋德及其他兄
    弟等6人所分別共有、應有部分則各均為 6分之1。當時因上
    訴人父親賴懋德甫自台中農校畢業有農業方面之專業知識，
    且善於掌理家中財務，為管理上之需要，賴光宏、賴錦繡、
    賴宣德、賴東海及被上訴人於 49年8月13日將系爭土地信託
    登記在賴懋德名下，亦即被上訴人部分乃將系爭 2筆土地之
    應有部分均各為6分之1信託予賴懋德管理（下稱系爭信託契
    約）。嗣被上訴人等6兄弟先後於77年3月間、84年11月26日
    協商討論包括系爭 2筆土地等多筆祖業土地將來回復登記等
    事宜，而2次簽立「賴光宏等6兄弟管理祖業切結書」（下分
    別稱系爭77年、84年管理祖業切結書）以資確認。又縱認本
    件被上訴人、賴光宏、賴錦繡、賴宣德、賴東海將系爭 2筆
    土地各自應有部分登記於賴懋德之法律關係非屬信託，惟被
    上訴人、賴光宏、賴錦繡、賴宣德、賴東海等 5人各與賴懋
    德間，均係合意暫時將系爭 2筆土地各自之應有部分登記予
    賴懋德名下，其中亦無不法、原因正當，則被上訴人將系爭
    2 筆土地之應有部分各6分之1登記於賴懋德名下，亦當成立
    借名登記契約（下稱系爭借名登記契約）。再者，賴懋德不
    幸於88年9月21日因921地震罹難死亡，賴懋德之子即賴樹潭
    、上訴人戊○○2人分割繼承取得系爭2筆土地之應有部分均
    各2分之1，嗣賴樹潭於94年4月7日死亡，賴樹潭之妻即上訴
    人甲○○及賴樹潭之子女即上訴人丁○○、己○○，再於94
    年8月31日分割繼承取得系爭2筆土地之應有部分均各6分之1
    （即賴樹潭之原來之應有部分2分之1，上訴人甲○○、丁○
    ○、己○○3人各繼承取得其中之應有部分 3分之1），則上
    訴人 4人均應繼受系爭信託契約或系爭借名登記契約之法律
    關係。又系爭信託契約或系爭借名登記契約應於賴懋德死亡
    時而消滅，賴懋德死亡後，被上訴人、賴光宏、賴錦繡、賴
    宣德、賴東海等人曾先後於 90年2月11日、91年7月7日，均
    在賴樹潭、被告戊○○之母即訴外人賴劉靜香位於台中縣東
    勢鎮○○街19之8號住處，2次召開會議商議賴家家產及繳交
    賴懋德遺產稅事宜（下分別稱系爭90年會議、系爭91年會議
    ），其中並協商如何將系爭 2筆土地之應有部分回復登記予
    被上訴人、賴光宏、賴錦繡、賴宣德、賴東海等人之事宜，
    惟嗣後未獲賴樹潭及上訴人戊○○置理，故被上訴人復以本
    件起訴狀繕本送達賴樹潭及上訴人戊○○時為終止系爭信託
    契約或系爭借名登記契約之意思表示，被上訴人自得向上訴
    人4人請求被上訴人就系爭2筆土地之應有部分均各6分之1【
    即上訴人甲○○、丁○○、己○○3人之應有部分（均為3分
    之1）中之6分之1，上訴人戊○○之應有部分（ 2分之1）中
    之6分之1】之所有權移轉登記予被上訴人。爰併依系爭信託
    契約、系爭借名登記契約及繼承之法律關係提起本件訴訟。
    求為命上訴人丁○○、己○○、甲○○、戊○○依序應將坐
    落台中縣東勢鎮○○段第 495地號土地（地目田、面積3864.
    6 8平方公尺）及同段第 498地號土地（地目田、面積370平
    方公尺）之所有權應有部分 36分之1、36分之1、36分之1、
    12 分之1，移轉登記予被上訴人之判決。
二、上訴人則以：賴懋德係於 49年7月10日自行向訴外人劉建貫
    購買，並以買賣為原因，於同年8月13日登記取得系爭2筆土
    地之所有權而單獨所有，並非屬賴懋德與被上訴人、賴光宏
    、賴錦繡、賴宣德、賴東海等 5人共有之土地，且賴懋德非
    因受被上訴人、賴光宏、賴錦繡、賴宣德、賴東海等 5人之
    信託管理或因借名登記而取得系爭 2筆土地之所有權。賴懋
    德並未簽立系爭管理祖業切結書；又縱認賴懋德有簽立系爭
    管理祖業切結書，惟觀諸系爭管理祖業切結書之內容，明確
    表明係對管理祖業之切結書，顯見系爭管理祖業切結書之性
    質，係被上訴人等 6兄弟就包括系爭 2筆土地在內所為分管
    之約定，並無將系爭 2筆土地信託登記或借名登記予賴懋德
    之情事。又系爭91年會議，乃賴樹潭及上訴人戊○○遭被上
    訴人設局而陷入自承系爭 2筆土地為信託財產之陷阱中，被
    上訴人實係藉由系爭 91年會議俾以虛構系爭2筆土地為屬被
    上訴人等 6兄弟共有之片面之詞。又私有農地所有權之移轉
    ，其承受人以承受後能自耕者為限，此觀64年修正公布及之
    前之土地法第30條規定即明，被上訴人既自承賴云凌贈與系
    爭2筆土地之應有部分均各為6分之1予被上訴人等6兄弟時，
    僅賴懋德 1人有自耕能力，則被上訴人、賴光宏、賴錦繡、
    賴宣德、賴東海自無從取得系爭 2筆土地所有權（應有部分
    均各為6分之1），縱認被上訴人、賴懋德間亦有系爭信託契
    約存在，亦屬脫法行為，應為無效等語，資為抗辯。
三、原審為上訴人敗訴之判決，上訴人不服，求為判決如主文，
    被上訴人則求為判決駁回上訴。
四、本件上訴人丁○○、己○○、甲○○經合法通知，未於言詞
    辯論期日到場，核無民事訴訟法第 386條所列各款情形，爰
    依上訴人之聲請，由其一造辯論而為判決。
五、兩造不爭執之事實：
  (一)賴云凌（已於54年間死亡）為被上訴人等 6兄弟之祖父，賴
    文浩（已於62年間死亡）則為被上訴人等6兄弟之父，系爭2
    筆土地則係於 49年8月13日移轉所有權（全部）登記予賴懋
    德。
  (二)賴懋德於88年9月21日死亡，系爭2筆土地迄賴懋德死亡止，
    均由賴懋德占有管領使用。
  (三)賴懋德死亡後，由賴懋德之子即賴樹潭及上訴人戊○○，於
    89 年9月22日分割繼承取得系爭2筆土地之應有部分均各2分
    之1。再賴樹潭係於 94年4月7日死亡，賴樹潭死亡後，由賴
    樹潭之妻即上訴人甲○○及賴樹潭之子即上訴人己○○、丁
    ○○，於94年8月31日分割繼承取得系爭2筆土地之應有部分
    均各6分之1。
  (四)被上訴人、賴光宏、賴錦繡、賴宣德、賴東海等人，先後於
    90年2月11日、 91年7月7日，均在賴樹潭、上訴人戊○○之
    母即訴外人賴劉靜香位於台中縣東勢鎮○○街 19之8號住處
    ， 2次召開會議商議賴家家產及繳交賴懋德遺產稅事宜（即
    系爭90年會議、系爭91年會議），其中參與系爭90年會議之
    人包括：賴劉靜香、賴樹潭、上訴人戊○○、被上訴人、徐
    朝宗（即代理賴光宏出席）、賴錦繡、賴宣德、賴東海、賴
    平藏（即列席人員）、陳敏三（即紀錄）；其中參與系爭91
    年會議之人包括：賴劉靜香、賴姿惠（即賴懋德之女）、賴
    樹潭、上訴人戊○○、被上訴人、賴光宏、賴錦繡、賴宣德
    、賴東海、賴平藏（即列席人員）、周志峰律師（即列席人
    員）、陳敏三（即紀錄）。
六、兩造主要爭點：
  (一)系爭 2筆土地，係賴懋德買賣取得而屬賴懋德單獨所有之土
    地，或係被上訴人等 6兄弟依應有部分均各為6分之1而共有
    之土地。
  (二)倘系爭2筆土地均屬被上訴人等6兄弟所共有，被上訴人與賴
    懋德間是否存有系爭信託契約或系爭借名登記契約。
  (三)倘被上訴人、賴懋德間存有系爭信託契約，系爭信託契約是
    否為脫法行為而屬無效。
七、得心證之理由：
  (一)系爭2筆土地是否為被上訴人等 6兄弟依應有部分均各為6分
    之1而共有，說明如次：
  1.本件經本院闡明被上訴人主張系爭 2筆土地，為屬被上訴人
    等6兄弟依應有部分均各為 6分之1而共有之依據究竟為何後
    ，被上訴人主張並確認：被上訴人等 6兄弟依應有部分均各
    為6分之1而共有之原因事實，乃賴云凌直接贈與 6兄弟，其
    中5兄弟信託登記與賴懋德名下（本院卷第102頁反面、第11
    2頁）、與原審所主張賴文浩於 51年間自賴云凌處分鬮取得
    包括系爭2筆土地在內等賴家祖產後，旋即將系爭2筆土地之
    應有部分均各為 6分之1贈與予被上訴人等6兄弟，被上訴人
    等6兄弟並非因賴文浩死亡而繼承取得系爭2筆土地之所有權
    不同。（見原審卷161、171頁之準備程序期日筆錄、被上訴
    人準備書三狀），本院認為依據下列證據顯現賴云凌雖將系
    爭土地鬮分與賴文浩，然應以被上訴人於本院更正後之陳述
    為準，合先敘明。
  2.系爭2筆土地於49年8月13日登記於賴懋德名下之原因，係因
    先前賴云凌將其所有之系爭 2筆土地過戶登記予劉建貫名下
    ，賴云凌於 49年間再向劉建貫買回系爭2筆土地，因賴云凌
    愛孫心切，所以直接將土地贈與 6兄弟，因為賴文浩只是農
    夫，沒有在管家裡的產業，所以沒有贈與賴文浩，又因礙於
    當時法令規定需有自耕能力才能登記為所有人，所以暫時登
    記在賴懋德名下等情，業據證人賴光宏、賴錦繡、賴宣德、
    賴東海均於原審證述明確（見原審卷92、93頁），雖證人賴
    錦繡又稱51年間賴云凌將家產分與賴文浩及賴文正時，有立
    下分鬮書，也有記載系爭 2筆土地是分給伊父親賴文浩，並
    當庭提出分鬮書一件記載 51年農曆10月29日將系爭2筆土地
    鬮分與賴文浩等情，（見原審卷 97、99至103頁）然查該分
    鬮書書立日期係 51年農曆10月29日，已在賴云凌於49年8月
    13日移轉系爭土地所有權予賴懋德之後，足見賴云凌係將已
    贈與 6兄弟之財產當作未分配之財產鬮分與賴文浩。是以系
    爭2筆土地應以被上訴人於本院更正稱賴云凌直接贈與6兄弟
    之陳述較為可採。又參諸賴懋德係於26年9月2日出生，有全
    戶除戶資料查詢結果1紙在卷可按，則系爭 2筆土地於49年8
    月13日登記在賴懋德名下，（有土地登記簿謄本 2張附卷可
    稽，原審卷第65、66頁），賴懋德當時年僅22歲，衡情顯難
    認其有資力同時購買面積合計高達4200餘平方公尺之系爭土
    地。則上訴人以系爭2筆土地乃賴懋德於 49年間自行向他人
    購得等語抗辯，已難認屬實，非可輕信。再綜參：
  (1)系爭91年會議中，可知就系爭 2筆土地之議題部分，主席即
    賴錦繡報告：系爭 2筆土地原登記名義為賴懋德持分全部，
    現已繼承完成登記為賴懋德持分2分之1、上訴人戊○○持分
    2分之1，本件最好優先辦理回復 6房各持分6分之1較為妥當
    等語後，包括賴劉靜香、賴姿惠、賴樹潭、上訴人戊○○等
    全部與會人員討論過程中，除均未質疑系爭 2筆土地係被上
    訴人等6兄弟依應有部分均各為 6分之1而共有之事實外，期
    間賴樹潭甚且自陳：倘被上訴人、賴光宏、賴錦繡、賴宣德
    、賴東海等 5人將相關遺產稅及土地增值稅以現金支付予賴
    劉靜香等5人（即指4房即包括賴樹潭、上訴人戊○○在內等
    賴懋德之繼承人），賴劉靜香等 5人則同意將管理祖業切結
    書所示在賴懋德名下之不動產明細表第10至11頁（即指包括
    系爭 2筆土地在內等登記在賴懋德名下之土地）回復登記為
    賴懋德之各兄弟（即指被上訴人、賴光宏、賴錦繡、賴宣德
    、賴東海等5人）分別持有，．．．，系爭2筆土地須與前述
    繳交稅款問題處理後，才一併回復予各兄弟等語明確，此觀
    卷附系爭91年會議紀錄內容（即七、報告事項中之第(4)點；
    八、各大房意見）甚明（見原審卷40至43頁）。且證人陳敏
    三於原審結證：系爭91年會議開會時，會議紀錄所載包括我
    及參與該次會議之出、列席人員都有到場，我是依據開會人
    員所陳述的意見作成會議紀錄，開會時賴劉靜香怕如果先移
    轉土地所有權，可能拿不到每個人應負擔遺產稅及土地增值
    稅的錢，賴樹潭才會提議被上訴人、賴光宏、賴錦繡、賴宣
    德、賴東海等 5人應將遺產稅及土地增值稅的錢拿出來後，
    才同意將系爭77年管理祖業切結書所示不動產明細表第10至
    11頁即：包括系爭 2筆土地在內等登記在賴懋德名下土地之
    應有部分，回復登記予被上訴人、賴光宏、賴錦繡、賴宣德
    、賴東海而共有，且開會過程中，有提示系爭77年管理祖業
    切結書、系爭 84年管理祖業切結書內容，與會人員對這2份
    契結書之真假、內容都沒有表示什麼意見等語（見原審卷31
    6頁），與證人周志峰律師於原審結證之情節互核相符外（
    見原審卷 319頁），證人賴平藏於原審復明確結證：我與被
    上訴人等 6兄弟是堂兄弟，當時是為了要解決遺產稅的問題
    ，因為我與出席人員都有親戚關係，所以用公親的身分參與
    會議，系爭90、91年會議我都有參加，我是列席人員，從90
    年 2月開始我就一直幫忙協調，最初是賴劉靜香找我協調解
    決遺產稅的問題，系爭91年會議開會時賴劉靜香、賴樹潭及
    上訴人戊○○均無特別提及系爭77年、84管理祖業切結書真
    假的問題等語（見原審卷 323頁）。再衡諸證人周志峰以律
    師身分、賴平藏以當事人公親身分、陳敏三以會議紀錄人身
    分而共同參與系爭91年會議，其等 3人均非涉及其自身直接
    利害關係事項之當事人，且均經於原審具結而為證述，顯見
    其等 3人均無甘冒偽證罪之風險，而故為不利上訴人而迴護
    被上訴人之可能。此外，並有系爭91年會議之錄音光碟及證
    人周志峰律師當庭提出系爭91年會議之錄音譯文摘要在卷可
    按（見原審卷 320、329至332頁），足認證人周志峰、賴平
    藏、陳敏三之前揭證言，與事實相符，至堪憑採。實則，由
    賴懋德死亡後，賴劉靜香於 90年2月間即委由賴平藏與被上
    訴人、賴光宏、賴錦繡、賴宣德、賴東海等人間協調解決賴
    懋德遺產稅事宜，進而召開系爭90年、91年會議之過程，乃
    至由系爭91年會議開會時，經提出系爭77年、84年管理祖業
    切結書，與會人員均未質疑該 2份管理祖業切結書之真正，
    並進而肯認系爭2筆土地係被上訴人等6兄弟依應有部分（持
    分）均各為6分之1而共有等情以觀，則被上訴人前揭主張應
    堪信為真實。是上訴人抗辯系爭 2筆土地乃賴懋德於49年間
    自行向他人購得，及系爭91年會議乃賴樹潭及上訴人戊○○
    遭被上訴人設局之陷阱等語，顯與事實不符，委無可採。
  (2)況系爭77年、84年管理祖業切結書，2次均係由被上訴人等6
    兄弟當場親自簽名、蓋章而簽立，簽立系爭77年管理祖業切
    結書時，並當場在系爭77年管理祖業切結書併附之不動產明
    細表上蓋騎縫章，嗣後因顧及可能會有時效之問題，才又簽
    立系爭84年管理祖業切結書，因為系爭77年管理祖業切結書
    已併附不動產明細表，系爭84年管理祖業切結書內容所載之
    明細表，即為系爭77年管理祖業切結書內之不動產明細表，
    故系爭84年管理祖業切結書未再另予併附不動產明細表，其
    中系爭77年管理祖業切結書之不動產明細表上騎縫處，是因
    為賴懋德、賴光宏 2人漏蓋，故只有被上訴人、賴錦繡、賴
    宣德、賴東海之印章等情，業據證人賴光宏、賴錦繡、賴宣
    德、賴東海於原審均證述綦詳（見原審卷95、96頁），並觀
    諸卷附系爭77年、84年管理祖業切結書甚明。此外，再佐以
    ：系爭91年會議開會過程中，包括賴樹潭、上訴人戊○○
    在內等與會人員均未曾質疑系爭77年、84年管理祖業切結書
    之真正，有如前述；系爭77年管理祖業切結書，該切結書
    及其不動產明細表各頁紙張泛黃程度均同，各頁內容以藍色
    原子筆書寫之筆跡，其運筆勾勒並無不同，亦經原審當庭勘
    驗屬實（見原審卷 315頁）；參諸證人賴宣德、賴東海於
    原審均明確證述：系爭77年管理祖業切結書之不動產明細表
    所載即其他登記所有權全部於賴宣德、賴東海名下之不動產
    （亦即賴宣德部分，包括：台中縣東勢鎮○○段第125、338
    、338之1等地號田地及同段第378之9、378之36、378之74等
    地號建地，暨台中縣東勢鎮○○○段第 564號旱地、台中縣
    卓蘭鎮○○段第 75之7號林地；賴東海部分，包括：台中縣
    東勢鎮○○段第126之4地號田地，台中縣卓蘭鎮○○段第21
    09之1、2111之2等地號田地、同段第 2075之6號林地），與
    被上訴人等6兄弟就系爭2筆土地共有之原因相同，日後亦均
    須以應有部分均各為6分之1之方式，回復登記予被上訴人等
    6兄弟而共有等語（見原審卷162頁），衡情倘系爭77年、84
    管理祖業切結書並非真正，且系爭77年管理祖業切結書之不
    動產明細表所兼括系爭 2筆土地在內等登記所有權全部於賴
    懋德、賴宣德、賴東海名下之不動產，非植基於賴云凌贈與
    而由被上訴人等6兄弟以應有部分均各為 6分之1之方式共有
    ，證人賴宣德、賴東海實無為上揭不利於其等自己證言之理
    。則系爭 77年、84年管理祖業切結書，確均為被上訴人等6
    兄弟所簽立，足堪認定。是上訴人前開所辯，自無可採。
  (二)被上訴人與賴懋德間就系爭 2筆土地，是否存有系爭信託契
    約，說明如次：
  1.按信託者，謂委託人將財產權移轉或為其他處分，使受託人
    依信託本旨，為受益人之利益或為特定之目的，管理或處分
    信託財產之關係，信託法第一條固定有明文。惟信託法於85
    年 1月26日公布前，民法雖無關於信託行為之規定，然因私
    法上法律行為而成立之法律關係，非以民法有明文規定者為
    限，苟法律行為之內容不違反強行規定或公序良俗，即應賦
    予法律上之效力。斯時實務上認為信託行為，係指委託人授
    與受託人超過經濟目的之權利，而僅許可其於經濟目的範圍
    內行使權利之法律行為而言。其受託人取得信託財產之方式
    ，由委託人就自己所有之財產為移轉者有之；由委託人使第
    三人將財產移轉與受託人者有之；由受託人原始取得受託財
    產者亦有之（參見最高法院 85年度台上字第558號、88年度
    台上字第247號判決，亦同此旨）。
  2.本件賴云凌將系爭2筆土地之應有部分均各為6分之1贈與被
    上訴人等6兄弟，系爭2筆土地之所有權全部仍登記在賴懋德
    名下，而系爭 2筆土地迄賴懋德死亡止，均由賴懋德占有管
    領使用，均如前述。再參諸：前揭所述賴云凌將系爭 2筆
    土地之應有部分均各為6分之1贈與被上訴人等 6兄弟而分別
    共有，嗣後被上訴人等 6兄弟並簽立系爭77年、84年管理祖
    業切結書以資確認之脈絡過程；賴宣德、賴東海就系爭77
    年管理祖業切結書之不動產明細表所載即其他登記所有權全
    部於其等2人名下之不動產，與被上訴人等 6兄弟就系爭2筆
    土地共有之原因相同，日後亦均須以應有部分均各為6分之1
    之方式，回復登記予被上訴人等 6兄弟而共有之事實；包
    括系爭2筆土地在內之農地所種植之花草，如以被上訴人等6
    兄弟平分時，同意第 4房（即指賴樹潭、上訴人戊○○等賴
    懋德之繼承人）之相關要求，此觀系爭90年會議紀錄（第八
    點第(4)項）內容甚明；觀諸卷附之系爭77年、84年管理祖
    業切結書，均明揭因應不動產明細表之管理方便，部分登記
    為個人名義至今等語之意旨等情以觀，足認賴懋德係受被上
    訴人、賴光宏、賴錦繡、賴宣德、賴東海等 5兄弟之信託，
    而積極管理被上訴人賴光宏、賴錦繡、賴宣德、賴東海就系
    爭2筆土地之應有部分乃至系爭2筆土地。是被上訴人與賴懋
    德間存有系爭信託契約，應堪認定。雖系爭77年、84年管理
    祖業切結書字面上記載管理祖業等文字，上訴人並以此抗辯
    該切結書僅係被上訴人等6兄弟就包括系爭2筆土地在內所為
    分管之約定等語，惟上訴人此部分所辯，顯係拘泥於字面文
    義，與當事人之真意不符，並無可採。
  3.從而，賴云凌將系爭2筆土地之應有部分均各為 6分之1贈與
    被上訴人等 6兄弟，被上訴人、賴光宏、賴錦繡、賴宣德、
    賴東海既同時將其等 5人就系爭2筆土地之應有部分均各6分
    之 1信託予賴懋德管理。依法律不溯既往原則，雖不適用現
    行信託法，惟依前開說明，被上訴人、賴光宏、賴錦繡、賴
    宣德、賴東海等 5人各與賴懋德間有信託契約之約定，甚為
    明確。
  (三)被上訴人、賴懋德間存有系爭信託契約，系爭信託契約是否
    為脫法行為而屬無效？按當事人為迴避強行法規之適用，以
    迂迴方法達成該強行法規所禁止之相同效果之行為，乃學說
    上所稱之脫法行為，自屬無效。查私有農地所有權之移轉，
    依土地法第 30條第1項規定，其承受人以能自耕者為限，同
    條第 2項明定，違反者，其所有權之移轉無效 (修正前土地
    法第 30條規定)；是為禁止無自耕能力者承受並享有私有農
    地所有權之強行規定。無自耕能力之人，信託有自耕能力之
    他人以其名義取得農地所有權，係以迂迴方法逃避土地法第
    30條第 1項強行規定之適用，以達其享有土地所有權之實質
    目的，依上說明，此脫法行為於法即屬無效。本件被上訴人
    於賴云凌贈與當時無法取得自耕能力證明俾辦理移轉登記，
    為被上訴人所不爭執，故為達贈與系爭農地，信託登記於上
    訴人等之被繼承人賴懋德名下，並約定迨得移轉時即移轉於
    被上訴人，被上訴人持以主張伊與上訴人之被繼承人賴懋德
    間存有契約關係實即上揭之「信託關係」，並以上訴人等繼
    承該信託契約之關係，請求上訴人等移轉登記，查被上訴人
    既主張因無自耕能力而不得受讓系爭土地之所有權，故信託
    有自耕能力之賴懋德取得農地所有權，依上說明，被上訴人
    所為應屬脫法行為，自無加以保護之必要，是該信託契約應
    屬無效。
八、被上訴人訴請上訴人移轉系爭2筆土地之應有部分均各為6分
    之 1之所有權登記予被上訴人，係併依系爭信託契約及系爭
    借名登記契約之法律關係為依據，然被上訴人主張信託關係
    既已成立，即無另成立借名契約之可言，是被上訴人以借名
    契約請求，亦無所據。況被上訴人若以借名契約之迂迴方法
    逃避土地法第 30條第1項強行規定之適用，以達其享有土地
    所有權之實質目的，依上說明，此脫法行為於法亦屬無效，
    被上訴人亦無法請求。
九、綜上所述，被上訴人依信託契約、借名契約及繼承之法律關
    係，請求上訴人應將系爭2筆土地之所有權應有部分均各為6
    分之 1，移轉所有權登記予被上訴人，為屬無據，不應准許
    ，原審為上訴人敗訴之判決，尚有未洽，上訴意旨指摘原判
    決不當，求予廢棄改判，為有理由，應由本院將原判決廢棄
    改判如主文第2項所示。
十、本件事實已臻明確，兩造其餘攻擊防禦，均與本案之判斷不
    生影響，自勿庸一一審酌論列，併此敘明。
十一、據上論結，本件上訴為有理由，依民事訴訟法第 450條、
      第385條第1項、第78條，判決如主文。
中　　華　　民　　國　　96　　年　　2 　　月　　6 　　日
                  民事第三庭   審判長法　官  陳照德
                                     法　官  蔡王金全
                                     法　官  曾謀貴
以上正本係照原本作成。
不得上訴。
                                     書記官  李妍嬅
中　　華　　民　　國　　96　　年　　2 　　月　　7 　　日
                                                      Ｍ
